臺中高等行政法院判決　　　　　　　　　　　　　　　九十一年度訴字第一九九號
　　　　　　　　　　　　　　　.
　　原　　　告　甲○○
　　訴訟代理人　涂芳田律師
　　被　　　告　彰化縣員林鎮公所
　　代　表　人　乙○○
　　訴訟代理人　丙○○
右當事人間因祭祀公業事件，原告不服彰化縣政府中華民國九十一年二月一日彰府法訴
字第一八七三九三號訴願決定，提起行政訴訟。本院判決如左︰
　　主  文
原告之訴駁回。
訴訟費用由原告負擔。
　　事  實
甲、事實概要：緣原告因「四恩堂佛祖」所有土地管理人陳張明亡故，為辦理管理人
    變更登記有關事宜，乃依「祭祀公業土地清理要點第二點」規定檢具申報書、推
    舉書、沿革、族譜、派下子孫系統表、派下員全員名冊、土地（重測前為彰化縣
    員林鎮番仔崙第三五、三五之一及三六等三筆土地，重測後為同鎮○○段四五六
    、四五八、四五九、四六二、四六二－一及四六四地號等六筆土地）清冊、土地
    謄本及派下員全戶戶籍謄本等各項表件，於九十年五月十八日向被告申請依祭祀
    公業案件受理，並准予代為公告，徵求異議，經被告審查後以原告所附原始證明
    文件尚不足以斷定為實質祭祀公業，於九十年五月廿三日否准原告之申請，原告
    於九十年七月廿三日向被告申復，被告仍予以否准，再於同年九月十九日申復，
    被告於同月廿五日以（九○）員鎮民字第二二○○五號函亦否准其請，原告對此
    處分不服，提起訴願遭駁回，遂提起行政訴訟。
乙、兩造聲明：
一、原告聲明求為判決：訴願決定及原處分均撤銷。
二、被告聲明求為判決：原告之訴駁回。
丙、兩造之陳述：
壹、原告起訴意旨略以：
一、按「四恩堂佛祖」根據相關資料及法令，即便不合「神明會」之相關規定，亦有
    可能屬祭祀公業之性質，要難因有「佛祖」二字，即認定非屬祭祀公業。而所謂
    神明會係以崇拜特定神明為主要目的，由特定多數人所組織之團體。而張氏族譜
    於「明治甲辰（西元一九○四年）八月、下澣重改謄正之版本中，在記載十五世
    長明公（即陳張明）乙章，可見「佛堂」為陳李居士在私宅所設立，並非由特定
    或不特定之多數人所設，該佛堂與現今所稱之神明會，顯然不同。是「四恩堂佛
    祖」並非神明會。
二、次按「張明」為父祈福，而結識陳李居士，深受陳李居士信賴而將佛堂及醬舖之
    事務交其管理，陳李居士亡後，「張明」為感念陳李居士，即以承嗣子祭祀陳李
    居士，並冠「陳姓」即為陳張明。因日據時期之戶籍謄本約在明治三十九年（西
    元一九○六年）才逐建立，陳張明生於日據「天保拾參年」（西元一八四二年）
    亦即陳張明約六十五歲時（西元一九○六年即明治三十九年），日本殖民政府才
    在台灣開始建立戶籍資料。陳張明之父「張金友」死於慶應二年（西元一八六六
    年），亦即在建立戶籍檔案時，「張金友」已去逝四十年之久（陳張明亦於明治
    三十九年當年亡故）。加上當時教育不普及，可預見在申報戶籍時，會有諸多錯
    誤。因此，張明之父原為「張金友」，卻因張明冠陳姓為「陳張明」，即將其父
    記載為「陳金友」。由「張氏族譜」足見，張明及張金友確為張姓子孫。其後「
    張明」冠陳姓，係承　嗣陳李居士之故。即陳張明之後代子孫，均改姓為「陳」
    。倘無承嗣陳李居士之事，改姓之事何其重大，焉有隨便將張姓冠上「陳」姓之
    理。是陳張明為陳李居士之承嗣子，應無疑義。
三、再按陳張明承嗣陳李居士之祭祀後，應有設立「四恩堂」，是於張氏族譜有「顯
    考謚剛義四恩堂陳張公墓」之記載，即陳張明之四子陳五美，衍承宗法遺制，為
    陳李傳宗續嗣，陳五美為感念陳李居士，亦以員林區員林鎮湖水坑第一三九之二
    一、第一三九之二二及第一三九之二三地號為祀產，並設立「祭祀公業陳四恩」
    。如非陳李居士有恩於「張明父子」，其何必改姓？且四子亦感恩而設立「祭祀
    公業陳四恩」。職是，「四恩堂佛祖」與「祭祀公業陳四恩」其祀產雖各有不同
    ，權利主體亦非同一。然其所祭祀之享祀人均為「陳四恩」即陳李居士無訛。
四、按「四恩堂佛祖」既為感念陳李居士，而由陳張明在成為陳李居士之承嗣子之後
    ，將其中坐落於員林鎮番仔崙第三五、三五之一及三六等地號之土地作為祀產，
    每逢清明、重陽佳節時在彰化縣永靖鄉永南村西南巷十號之祀堂，祭祀陳李居士
    暨歷代祖先。是設立人陳張明之後代男系子孫為派下員。其符合內政部八十一年
    十月六日台內民字第八一九○○七號函示至明。即有陳李公四恩為享祀人、設立
    人、獨立財產如土地清冊所載及原告為承嗣陳五美之派下子孫。其為祭祀公業應
    無疑義。
貳、被告答辯意旨略以：
一、原告之於訴願理由中所指「張明公為感恩佛堂師父陳李居士而設立四恩堂佛祖」
    、「師父陳李居士其財產概括員林鎮○○段、湖水坑段及永靖鄉．．．臨終交付
    與張明公」、「陳五美設立祭祀公業陳四恩，陳張明設立祭祀公業四恩堂佛祖，
    可見產權來自相同」、「經縣府審查，依所送憑證及沿革，四恩堂佛祖．．．由
    陳張明公為感念其佛堂師父而設立，其性質與神明會不符」等，均引述自族譜或
    沿革，並無足資證明「陳李一切財產過繼張明」或「張明確為四恩堂佛祖之設立
    人」之有力原始證明文件。再按，祭祀公業之審核係依據土地登記簿謄本，及戶
    籍登記簿謄本為實質之依據，古之族譜述記並不嚴謹，充其量只能供為佐參資料
    。而沿革多係原告任由自敘之表述，更無證明效力可言。
二、依據戶籍資料「陳張明，父陳金友」，原告補述狀二「張明」為感念陳李居士，
    即以承嗣子祭祀陳李居士，並冠「陳姓」，又張明之父原為「張金友」卻因張明
    冠陳姓為「陳張明」，即將其父記載為「陳金友」，完全是原告個人之推測及族
    譜之附會，毫無科學之舉證。戶籍資料載明「張明及其父金友」姓陳「事由欄」
    並無由「張」改姓「陳」之記事，且族譜並未言明由誰繼承陳李居士，陳張明充
    其量僅陳李居士之長工管理佛堂醬舖內外事，原告謂張明感念陳李居士遂改姓陳
    ，並設立「四恩堂佛祖」為祭祀公業，全係原告穿鑿附會之說，並無明確依據。
    且依土地登記簿謄本「祭祀公業陳四恩」「四恩堂佛祖」顯係不同之主體，原告
    確無事實依據，引用「四恩堂佛祖」與「陳四恩祭祀公業」祭祀陳李居士而推測
    為祭祀公業。
三、依內政部八十一年十月六日台內民字第八一八九○七號、八十一年三月四日台內
    民字第八一七一三九二號、八十九年二月二日台內民字第八九○二六一九號、七
    十三年五月十日台內民字第二二四四七八號及七十一年九月十六日台內民字第一
    ○七八七二號等函，應由原告提具足資確認為實質祭祀公業之原始證明文件，由
    受理機關本諸職權認定之，然原告申報時僅能提出族譜供參，當難斷為實質祭祀
    公業。原告既無法提到足可證明「陳李產業過繼陳張明」及「設立人確為陳張明
    」之原始證明文件，依前揭內政部函釋，當不宜以祭祀公業受理、公告。況陳李
    生前所有之土地與佛堂等產業，是否為信眾集資所立，尚難確知。
四、另原告所提湖水段謄本僅可稽明陳五美為公業陳四恩之管理人，何能以此類比確
    斷崙雅段四恩堂佛祖必為陳張明所設立之祭祀公業。至彰化縣政府九十年五月三
    日九○彰府民宗字第七八九三四號函乃係因無足資證明四恩堂佛祖確實神明會而
    未便以神明會案受理。而被告駁回原告請求亦係因無足資證明本件確屬祭祀公業
    ，而未便以祭祀公業案受理。是不能以彰化縣政府未便以神明會案受理，即推斷
    當屬祭祀公業案。
　　理  由
一、按「依本辦法清理之土地，係指土地登記簿以祭祀公業、公業、祖嘗、嘗、祖公
    烝、百世祀業公田、大公田、公山等名義登記者」，為台灣省祭祀公業土地清理
    辦法第二條所規定；次按「台灣民事習慣調查報告記載：『祭祀公業者，係以祭
    祀祖先為目的而設立之獨立財產也。故其設立，自須有享祀人、設立人（或派下
    ）及獨立財產之存在。』是以有關認定是否為祭祀公業，得以其(一)是否為祭祀祖
    先而設立，(二)是否有享祀人，(三)是否有設立人或派下，(四)是否有獨立財產之存在
    ，作為認定之依據，而由申報人提具證明資料憑辦。又『民政單位受理人民申請
    發給祭祀公業派下證明，所檢附之資料，經查其土地是否屬於祭祀公業，因產權
    不明，主體認定不易，又無原始資料可資證明者，可予退回，俟申報人（當事人
    ）檢具足資證明文件後，再予受理。』前經貴廳八十一年二月十二日八一民五字
    第○五五七號函建議，並經本部八十一年三月四日台（八一）內民字第八一七一
    三九二號函同意。倘申報人無法提具證明資料，得依本部上開函規定辦理。」，
    內政部八十一年十月六日（八一）台內民字第八一八九○○七號函釋有案。
二、原告訴稱：原告之先人「張明」為父祈福，而結識陳李居士，深受陳李居士信賴
    而將佛堂及醬舖之事務交其管理，陳李居士亡後，「張明」為感念陳李居士，即
    以承嗣子祭祀陳李居士，並冠「陳姓」即為陳張明，承嗣陳李居士之祭祀後，應
    有設立「四恩堂」，是張氏族譜有「顯考謚剛義四恩堂陳張公墓」之記載，即陳
    張明之四子陳五美，衍承宗法遺制，為陳李傳宗續嗣，陳五美為感念陳李居士，
    亦以員林區員林鎮湖水坑第一三九之二一、第一三九之二二及第一三九之二三地
    號為祀產，並設立「祭祀公業陳四恩」。「四恩堂佛祖」與「祭祀公業陳四恩」
    其祀產雖各有不同，權利主體亦非同一。然其所祭祀之享祀人均為「陳四恩」即
    陳李居士無訛。又「四恩堂佛祖」既為感念陳李居士，而由陳張明在成為陳李居
    士之承嗣子之後，將其中坐落於員林鎮番仔崙第三五、三五之一及三六等地號之
    土地作為祀產，每逢清明、重陽佳節時在彰化縣永靖鄉永南村西南巷十號之祀堂
    ，祭祀陳李居士暨歷代祖先。是設立人陳張明之後代男系子孫為派下員，符合內
    政部八十一年十月六日台內民字第八一九○○七號函釋，即有陳李公四恩為享祀
    人、設立人、獨立財產如土地清冊所載及原告為承嗣陳五美之派下子孫，為祭祀
    公業應等云。
三、經查，依台灣民事習慣調查報告記載：「祭祀公業者，係以祭祀祖先為目的而設
    立之獨立財產也。故其設立，自須有享祀人、設立人（或派下）及獨立財產之存
    在。」，是有關認定是否為祭祀公業，自應先瞭解其是否具有成為祭祀公業之事
    實，再依祭祀公業土地清理要點之規定處理，並以其(一)是否為祭祀祖先而設立，
    (二)是否有享祀人，(三)是否有設立人或派下，(四)是否有獨立財產之存在，作為認定
    祭祀公業之依據。此亦符合台灣省祭祀公業土地清理辦法第二條規定及內政部八
    十一年十月六日（八一）台內民字第八一八九○○七號函釋意旨，並為兩造所是
    承。次查，本件原告以重測前為彰化縣員林鎮番仔崙第三五、三五之一及三六等
    三筆土地，重測後為同鎮○○段四五六、四五八、四五九、四六二、四六二－一
    及四六四地號等六筆土地，為祭祀公業四恩堂佛祖之財產，向被告申請依祭祀公
    業案件受理，並准予代為公告，徵求異議，惟此六筆土地依卷附土地簿謄本所載
    ，於三十六年六月一日總登記時，土地所有權人四恩堂佛祖，管理人陳張明，而
    非記載為祭祀公業四恩，又原告曾以該六筆土地登記所有權「四恩堂佛祖」，因
    管理人死亡，於九十年四月二十六日向彰化縣政府申請以神明會公告確定會員事
    件，經該府以該產權性質與神明會不符而未予受理，有該府九十年五月三日（九
    ○）彰府民宗字第七八九三四號函在卷可佐，足徵原告對於該六筆土地產權究竟
    為神明會或係祭祀公業，其亦不甚明瞭。再原告稱陳李居士亡後，「張明」為感
    念陳李居士，即以承嗣子祭祀陳李居士，並冠「陳姓」即為陳張明，承嗣陳李居
    士之祭祀後，應有設立「四恩堂」，陳五美為感念陳李居士，亦以彰化縣員林區
    員林鎮湖水坑第一三九之二一、第一三九之二二及第一三九之二三地號為祀產，
    並設立「祭祀公業陳四恩」乙節，惟此三筆土地，依卷附土地登記簿謄本所載，
    於三十六年十月一日及二日均登記為與「祭祀公業陳四恩」管理人陳五美，準此
    ，原告之先人陳五美（原告之父陳松之養父）如設立「祭祀公業陳四恩」，其並
    為該公業管理人，何以同公業之財產於三十六年間土地總登記時將該三筆土地登
    記為「祭祀公業陳四恩」，而前開同鎮○○段四五六、四五八、四五九、四六二
    、四六二－一及四六四地號等六筆土地登記為「四恩堂佛祖」，二者顯為不同之
    權利主體，原告亦未能對此提出具體事證，以資證明何以同公業之財產於台灣光
    復後土地總登記期間作不同權利主體之登記，足認此等土地各有其緣由及權利歸
    屬，方有作此登記。至依原告所提出之族譜記載縱然屬實，僅能說明原告之先人
    「張明」為父祈福，而結識陳李居士，深受陳李居士信賴而將佛堂及醬舖之事務
    交其管理，張明於陳李居士生前，允日後如子孫蕃衍，願以一房為陳姓後者等事
    由，而對於本件系爭六筆土地，是否由張明或其後人創立「祭祀公業陳四恩」，
    並以該土地為享祀之財產，該族譜並未提及於此，均難認系爭彰化縣員林鎮○○
    段四五六、四五八、四五九、四六二、四六二－一及四六四地號等六筆土地即為
    「祭祀公業陳四恩」而設立之財產。
四、綜上所陳，本件原告以系爭六筆土地為「祭祀公業陳四恩」之財產，檢具申報書
    、推舉書、沿革、族譜、派下子孫系統表、派下員全員名冊、土地清冊、土地謄
    本及派下員全戶戶籍謄本等各項表件，向被告申請依祭祀公業案件受理，並准予
    代為公告，徵求異議，經被告審查後，依首開規定及內政部函釋意旨，以原告所
    附原始證明文件尚不足以斷定為實質祭祀公業，未符合前所示祭祀公業認定之四
    項要素，而否准原告之申請，並無違誤之據，訴願決定予以維持，亦無不合，原
    告請求撤銷原處分及訴願決定，為無理由，其訴應予駁回。
據上論結，本件原告之訴為有理由，依行政訴訟法第一百九十五條第一項後段、第九
十八條第三項前段，判決如主文。
中　　華　　民　　國　　九十一　　　年　　　七　　　　月　　  三  　　　日
                 臺 中 高 等 行 政 法 院   第 四 庭
                                審 判 長 法  官　沈　應　南
                                         法  官　黃　淑　玲
                                         法  官　許　武　峰
右正本證明與原本無異。
如不服本判決，應於判決送達後二十日內向本院提出上訴書狀，其未表明上訴理由者
，應於提起上訴後二十日內向本院提出上訴理由書（須依對造人數附具繕本）；如於
本判決宣示或公告後送達前提起上訴者，應於判決送達後二十日內補提上訴理由書（
須附繕本）。未表明上訴理由者，逕以裁定駁回。
提起上訴應預繳送達用雙掛號郵票拾份（每份三十四元)。
中　　華　　民　　國　　九十一　　　年　　　七　　　　月　　  三  　　　日
                                     法院書記官  詹  靜  宜
